ACORDAO-COMPLETO-2467119

ACÓRDÃO 801/2021 ATA 11/2021 - PLENÁRIO

VISTOS, relatados e discutidos estes autos que cuidam de Monitoramento das deliberações prolatadas nos itens 9.1 e 9.2 do Acórdão 451/2014-TCU-Plenário (Relator: Ministro José Múcio Monteiro) .
ACORDAM os Ministros do Tribunal de Contas da União, reunidos em Sessão Plenária, diante das razões expostas pelo Relator, em:
9.1. considerar implementadas as recomendações dos itens 9.2.2, 9.2.3.2 e 9.2.3.3; 
9.2. considerar em cumprimento as determinações constantes dos itens 9.1.2, 9.1.3, 9.1.4, 9.1.5, 9.1.6, 9.1.7, 9.1.9 e 9.1.12 e as recomendações dos itens 9.2.1 e 9.2.3.1;
9.3. considerar não mais aplicável e tornar insubsistente a determinação constante do item 9.1.1;
9.4. dar ciência sobre o presente Acórdão ao Ministério da Agricultura, Pecuária e Abastecimento (Mapa) , destacando que o relatório e o voto que fundamentam a deliberação ora encaminhada podem ser acessados por meio do endereço eletrônico www.tcu.gov.br/acordaos;
9.5. autorizar a SecexAgroAmbiental a dar continuidade ao monitoramento do Acórdão 451/2014-TCU-Plenário (Relator: Ministro José Múcio Monteiro) ;
9.6. apensar este processo ao processo originário TC Processo 015.741/2013-3, nos termos do inciso I, do art. 169 do Regimento Interno/TCU.

Monitoramento das deliberações prolatadas em acórdão decorrente de auditoria operacional que teve como objetivo avaliar os mecanismos de mitigação de riscos da atividade agropecuária adotados pelo Governo Federal, em especial os que dizem respeito ao Fundo Garantia-Safra  FGS.

Secretaria Especial de Agricultura Familiar e Desenvolvimento Agrário.

3. Interessados/Responsáveis: não há.

13.1. Ministros presentes: Ana Arraes (Presidente), Walton Alencar Rodrigues, Benjamin Zymler, Augusto Nardes, Aroldo Cedraz, Raimundo Carreiro (Relator), Bruno Dantas, Vital do Rêgo e Jorge Oliveira.
13.2. Ministros-Substitutos presentes: Marcos Bemquerer Costa, André Luís de Carvalho e Weder de Oliveira.

RAIMUNDO CARREIRO

Transcrevo a seguir, nos termos do art. 1º, § 3º, inciso I, da Lei nº 8.443/92, excerto da instrução lavrada no âmbito da Secretaria de Controle Externo da Agricultura e do Meio Ambiente (peça 14) , contendo a análise do cumprimento das deliberações ora monitoradas, cujas conclusões contaram com a anuência do corpo diretivo daquela unidade técnica (peças 15 e 16) .
	"Trata-se de processo do terceiro monitoramento das deliberações prolatadas nos itens 9.1 e 9.2 do Acórdão 451/2014-TCU-Plenário (peça 2) , de relatoria do Ministro José Múcio Monteiro, decorrente de auditoria operacional que teve como objetivo avaliar os mecanismos de mitigação de riscos da atividade agropecuária adotados pelo Governo Federal, em especial os que dizem respeito ao Fundo Garantia-Safra - FGS (TC Processo 015.741/2013-3) .
A auditoria faz parte de um conjunto de trabalhos da Secretaria Ambiental, derivados do TC Processo 039.811/2012-3, que estudou os mecanismos de mitigação de riscos da atividade agropecuária adotados pelo Governo Federal, quais sejam: o Programa de Subvenção ao Prêmio de Seguro Rural, o Proagro e o Garantia Safra.
A auditoria no GS identificou diversas oportunidades de melhoria em sua dinâmica de planejamento e controle, na melhoria da convivência dos agricultores familiares com o semiárido, além de avanços a serem obtidos no monitoramento da qualidade de prestação dos serviços e na avaliação de seus impactos.
O resultado desse trabalho foi o Acórdão 451/2014, que já foi monitorado em duas oportunidades. O primeiro monitoramento ocorreu no âmbito do TC Processo 022.255/2014-1, e resultou no Acórdão 21/2015-TCU-Plenário, e o segundo foi realizado no TC Processo 016.634/2016-0, tendo o Plenário proferido o Acórdão 803/2018 (ambos da relatoria do Ministro José Múcio Monteiro) . Nesses acórdãos, foram consideradas algumas deliberações cumpridas e outras em cumprimento, conforme analisado nesta instrução.
Neste terceiro processo de monitoramento, esta Secex promoveu diligência junto à Secretaria de Política Agrícola (SPA) para que atualizasse as informações sobre o cumprimento do Acórdão 451/2014 (peças 7-10) . As respostas enviadas pela unidade do Mapa compõem a peça 11 e subsidiam as análises desta instrução.
II - VISÃO GERAL DO OBJETO
O Garantia-Safra (GS) é uma ação do Programa Nacional de Fortalecimento da Agricultura Familiar (Pronaf) voltada para agricultores localizados na região Nordeste do país, na área norte do Estado de Minas Gerais, Vale do Mucuri, Vale do Jequitinhonha e na área norte do Estado do Espírito Santo - área de atuação da Superintendência do Desenvolvimento do Nordeste (Sudene) - que sofrem perda de safra por motivo de seca ou excesso de chuvas.
Os principais beneficiários são agricultores que possuam Declaração de Aptidão ao Pronaf (DAP) ativa e renda familiar mensal de, no mínimo, 1,5 salário mínimo, bem como tenham perdas iguais ou superiores a 50% na produção de algodão, arroz, feijão, mandioca e milho.  
O GS possui seu marco regulatório baseado na Lei 10.420/2002, que cria o Fundo Garantia-Safra (FGS) e institui o benefício, destinando-o a agricultores familiares vitimados pelo fenômeno da estiagem ou excesso hídrico, nas regiões que especifica, e é regulamentado pelo Decreto 4.962/2004.
Inicialmente, o órgão federal operador do GS era o Ministério do Desenvolvimento Agrário (MDA) . Com a edição da Lei 13.341/2016, esse ministério foi extinto e suas competências foram transferidas para a para a Secretaria Especial de Agricultura Familiar e do Desenvolvimento Agrário da Casa Civil da Presidência da República (Sead) (art. 2º do Decreto 8.865/2016) e, posteriormente, para o Ministério da Agricultura, Pecuária e Abastecimento (Mapa) , por meio do Decreto 9.667/2019.
O Decreto 10.253/2020 (regimento atual do Mapa) prevê, como órgão colegiado na estrutura do Mapa, o Comitê Gestor do Garantia-Safra (art. 2º, inciso III, alínea "g" do Anexo I) , e atribui ao Departamento de Gestão de Riscos do Mapa a competência para administrar o Garantia-Safra (art. 19) . O Decreto 4.962/2004 dispõe sobre as atribuições, organização e funcionamento desse Comitê.
O valor do benefício GS e a quantidade de agricultores a serem segurados pelo programa são definidos anualmente durante reunião do Comitê Gestor do Garantia-Safra e seu objetivo principal é garantir renda mínima aos agricultores que sofrem quebras de safra em municípios de grande risco de adversidade climática. A figura a seguir ilustra a evolução do quantitativo dos municípios e agricultores contemplados com o GS, bem como o valor e o montante autorizado do benefício no período de 2002-2018.
Figura 1: Pagamento de benefícios do GS no período de 2002-2018

Para participar do Garantia Safra, é necessário que, anualmente, estados, municípios e agricultores façam adesão ao programa. Esse procedimento é realizado pelo estado através do Termo de Adesão que deve ser apresentado à SPA até o início da reunião ordinária do Comitê Gestor. Os municípios interessados em participar do programa fazem a adesão nos estados e os agricultores mediante inscrições realizadas no próprio município, com posterior pagamento de boletos de adesão.
Assim, a operacionalização do GS baseia-se em cinco etapas: 1) reunião do Comitê Gestor; 2) adesão dos Estados e Municípios; 3) inscrições, homologações e adesões dos agricultores; 4) análise da perda de safra; 5) pagamento do benefício GS aos agricultores familiares. 
A administração dos pagamentos e recebimentos do Fundo está a cargo da Caixa Econômica Federal.
III - ANÁLISE DO ATENDIMENTO DAS DELIBERAÇÕES
De acordo com os Acórdãos 21/2015 e 803/2018, proferidos nos processos de monitoramento anteriores, já foram cumpridas as determinações constantes dos itens 9.1.8, 9.1.10 e 9.1.11, bem como implementada a recomendação do item 9.2.4 do Acórdão 451/2014-TCU-Plenário. Portanto, restam a ser cumpridas as determinações constantes nos itens 9.1.1, 9.1.2, 9.1.3, 9.14, 9.1.5, 9.1.6, 9.1.7, 9.1.9 e 9.1.12, bem como as recomendações 9.2.1, 9.2.2 e 9.2.3. 
Visando racionalizar as análises, optou-se por aglutinar alguns desses itens do Acórdão 415/2014 com base nos tópicos do relatório de auditoria operacional.
III.1 - 		9.1. determinar ao Ministério do Desenvolvimento Agrário que:
9.1.1. proceda à análise dos casos de beneficiários que não se enquadram nos critérios de seleção, identificados no cruzamento de dados com os sistemas Renavam, Siape, Sisobi, Rais e SNCR com o Sistema de Gerenciamento do Garantia Safra e, em caso de confirmação das irregularidades, promova a exclusão dos beneficiários e empreenda os esforços necessários para a restituição das indenizações, atualizadas monetariamente, com fundamento no art. 5º, incisos VI, VII e IX, do Decreto 4.962/2004;
9.1.2. estabeleça rotinas destinadas a melhorar os controles internos do programa, de modo a viabilizar o cumprimento do art. 10 da Lei 10.420/2002, a exemplo do cruzamento automático de dados dos beneficiários com os sistemas Renavam, Siape, Sisobi, Rais e SNCR nos sistemas de controle do Garantia Safra ou de emissão da Declaração de Aptidão do Pronaf - DAP, entre outros julgados importantes para coibir fraudes e prejuízos, e mecanismos de responsabilização das pessoas que prestarem informações falsas para atender aos requisitos de acesso ao programa;
9.2. recomendar ao Ministério do Desenvolvimento Agrário que:
9.2.1. institua medidas de curto, médio e longo prazo para qualificação da atuação dos Conselhos Municipais de Desenvolvimento Rural Sustentável (CMDRS) , a exemplo de programas de formação e educação continuada de seus membros, estímulos à integração com os órgãos locais e municipais e disseminação de boas práticas, entre outras consideradas adequadas pelo Comitê Gestor do Garantia Safra;
9.2.2. institua medidas de estímulo ao acompanhamento da inscrição no programa e do histórico do produtor pelos órgãos locais de assistência técnica.
Situação que levou à proposição das deliberações 
Os diversos cruzamentos de bases de dados realizados na auditoria revelaram fragilidades nos controles do GS que comprometiam a eficiência e a economicidade, tais como a existência de beneficiários fora do perfil do programa nas safras 2011/2012 e 2012/2013. 
Verificou-se a existência de 65.805 benefícios pagos a agricultores fora do perfil requerido pelo artigo 10 da Lei 10.420/2002 como resultado de cruzamento de dados com informações constantes em outros bancos de dados da Administração, relativas aos exercícios 2011 e 2012.
Tabela 1 - Benefícios pagos a agricultores com perfil inadequado para o GS 
	Tipo de Cruzamento
	Safra 2011/12
	Safra 2012/13

	Recebem mais de 1,5 salários mínimos
	7.097
	6.110

	Vínculo com Poder Público Municipal e Estadual
	11.190
	10.394

	Vínculo com o Governo Federal
	246
	185

	Já falecido antes da inscrição
	5.645
	2.639

	Prefeito
	1
	1

	Vice Prefeito
	0
	1

	Vereador
	1
	5

	Participante do Proagro
	1.015
	93

	Participantes que vivem fora da Região da Sudene
	18.427
	17.431

	Total 
	34.927
	30.878

Fonte: Cruzamento de dados efetuado pelo TCU entre a Base de Beneficiários do Garantia Safra e as bases do SISOB, RAIS, TSE e Receita Federal. 
Também, a equipe de auditoria realizou cruzamento das bases de dados do GS com a base do Renavan, revelando que, no exercício de 2011, mais de 135 mil beneficiários (17,5%) eram proprietários de veículos automotores e, em 2012, mais de 119 mil (18,2%) , o que constituía forte indício de incompatibilidade de renda e o perfil requerido pelo programa.
A equipe de auditoria atribuiu as seguintes causas para a existência desses pagamentos a pessoas que não atendem ao perfil do programa: inadequação da estrutura física e de pessoal; deficiência de qualificação dos conselhos municipais de desenvolvimento rural sustentável (CMDRS) para a análise do perfil dos beneficiários; ausência de rotinas de cruzamentos de bases de dados governamentais com a base de dados do GS.
Em razão disso, houve a determinação ao então MDA para que fosse realizada análise particularizada dos casos suspeitos identificados e, caso fosse confirmada a condição de irregularidade na seleção de beneficiário do GS, o órgão federal deveria adotar as providências cabíveis, incluindo as de ressarcimento e adoção de mecanismo de responsabilização (subitem 9.1.1) . Paralelamente, foi determinado ao aludido ministério a instituição de rotinas permanentes de controle visando assegurar a condição de regularidade dos beneficiários cadastrados, por meio, inclusive, do cruzamento automático de dados informatizados (subitem 9.1.2) e recomendação ao mesmo órgão que instituísse mecanismo de capacitação dos membros do Conselho Municipal de Desenvolvimento Rural Sustentável (CMDRS) e de estímulo ao acompanhamento da inscrição e do histórico dos beneficiários do programa pelos órgãos de assistência técnica (itens 9.2.1 e 9.2.2) .
O relatório de auditoria incluiu como benefício esperado a inibição das ocorrências de pagamento de beneficiários fora do perfil com a economia de pelo menos R$ 29,4 milhões anualmente para o Governo Federal, bem como a apuração e recuperação do valor pago irregularmente nas safras 11/12 e 12/13, estimado em R$ 66,0 milhões.
Providências adotadas pelos gestores
Segundo a SPA, para o atendimento ao item 9.1.1 foi criado serviço específico junto à Caixa Econômica Federal (CEF) para cobrança dos agricultores identificados com indícios de irregularidade no recebimento de benefícios GS. Para isso, foram editadas as Portarias 66/2014, que regulamentou a emissão da notificação, prazos e as normas e procedimentos para restituição de valores pagos indevidamente e a Portaria 6/2015, que disciplinou os procedimentos operacionais destinados à restituição de benefícios GS pagos indevidamente (peça 11, p. 18-19) .
Essa instituição bancária enviou, entre setembro/2015 e agosto/2016, 9.949 notificações (com boleto anexo) referentes à safra 2009/2010, sendo 5.897 devolvidas ou não enviadas, ou seja, 60% dos agricultores desse grupo não receberam a notificação. Para as safras 2011/2012 e 2012/2013, foram iniciadas tratativas com a CEF no mesmo formato da safra 2009/2010, porém não houve continuidade.
Considerando o baixo êxito das notificações, o custo significativo do serviço para a União (valor cobrado pela CEF de R$ 15,43 por notificação) e o fato de serem indícios e não irregularidades comprovadas, a coordenação do GS submeteu, em março/2020, nota técnica à consultoria jurídica do Ministério para pronunciamento a respeito. Ainda de acordo com a SPA, houve modificação da sistemática de concessão do benefício a partir da safra 2015/2016 e, a partir de novembro/2020, começará a analisar os casos anteriores a essa safra (peça 11, p. 19-20) .
Sobre a determinação do item 9.1.2, a SPA informou que está em tramitação proposta de Medida Provisória com a finalidade de reestruturar o GS e que prevê a realização de cruzamento de dados para identificação dos agricultores e a verificação da conformidade da participação no programa, bem como medidas punitivas no caso de irregularidades. Concomitantemente, há iniciativa de integrar o novo sistema informatizado que será criado para o GS com o ConectaGOV, que é um projeto do governo federal para interligar todos os sistemas de processo eletrônico do Poder Executivo Federal. Assim, no momento da inscrição, o sistema alertará no caso de algum indício de irregularidade vinculado ao CPF do agricultor ou do cônjuge, se houver (peça 11, p. 19) .
Foi solicitado ainda integração com as bases da Receita Federal, Correios, Dapweb, Sisobi, Rais e Renavam. Além disso, pretendem solicitar prorrogação do Acordo de Cooperação Técnica firmado com o TCU em 2015 e com vencimento em novembro/2020, no âmbito do Laboratório de Informações de Controle (LabContas) , para a execução de cruzamentos do banco de dados de beneficiários do GS. 
Em decorrência desse acordo de cooperação, foi editada a Portaria 25/2020 (peça 11, p. 99-102) , estabelecendo procedimentos de bloqueio, desbloqueio e cancelamento do GS e a forma de julgamento no caso de impropriedades cadastrais. Foi criado uma plataforma para solicitação do requerimento de defesa (peça 11, p. 19) .
Quanto às recomendações do item 9.2, o Mapa ressaltou que estabeleceu parceria com a Escola Nacional de Gestão Agropecuária - Enagro para a qualificação dos Conselhos Municipais de Desenvolvimento Rural e Sustentável (CMDRS) , incluindo programas de formação e educação continuada de seus membros, estímulo à integração com órgãos locais e municipais e disseminação de boas práticas, responsabilização de atos, entre outros. Está prevista a implementação de cursos em janeiro de 2021 (peça 11, p. 21; 94-98) . Também foi disponibilizado, em maio de 2020, canal online para consulta pública, onde o beneficiário ou técnicos de órgãos locais de assistência técnica possam acessar informações dos agricultores familiares beneficiários do GS nas últimas cinco safras (peça 11, p. 21) .
Análise
Em referência ao item 9.1.1 do Acórdão 415/2014, a análise realizada no segundo monitoramento já considerou a maior parte das informações prestadas pela SPA nessa diligência sobre esse item (peça 63 do TC Processo 016.634/2016-0) . Naquela instrução, foi ressaltado o esforço da Sead no atendimento à determinação do TCU, o alto custo e a baixa efetividade das notificações. Segundo dados revelados naquela instrução, até o dia 27/09/2017, 1.072 agricultores haviam devolvido o pagamento ao Fundo Garantia-Safra referente à safra 2009/2010, o que representa 10% dos agricultores para os quais foram encaminhadas notificações e 26% dos agricultores efetivamente notificados, computando um valor de R$ 1.062.979,00, correspondente a 17% do valor pago à época (R$ 6.237.300,00) .
Ainda a instrução revelou, com relação às safras 2011/2012 e 2012/2013, que a partir do resultado dos cruzamentos realizados pelo TCU, a Sead estava se preparando junto com a CEF para emitir as notificações. Seriam aproximadamente 65 mil notificações, o que custaria mais de 1 milhão de reais somente para encaminhamento das notificações via Correios (peça 63 do TC Processo 016.634/2016-0) . 
Pelo que informou a SPA, em resposta à diligência proferida nestes autos, não houve continuidade desse procedimento de notificação dessas duas safras, o que demonstra a dificuldade que aquela unidade técnica vem encontrando para promover as notificações e a busca do ressarcimento dos recursos (peça 11, p. 19) .
A nota técnica enviada pela SPA, em março/2020, à Conjur visou à obtenção do pronunciamento do órgão jurídico sobre a forma de se proceder as notificações, a solicitação de devolução de recurso e o bloqueio de beneficiários. Esse documento revela os entraves enfrentados para solucionar as seguintes questões: ineficiência da notificação via AR, visto que os endereços informados são em comunidades rurais e os agricultores são comumente reconhecidos por apelidos; alto custo operacional e humano para as notificações e baixa efetividade do serviço; tempo decorrido dos fatos (alguns casos com mais de doze anos) , o que leva a insegurança quanto ao banco de dados e informações de implementação da época; extinção das comissões estaduais que auxiliavam nas análises dos recursos encaminhados pelos beneficiários; bloqueio ad aeternum dos beneficiários com irregularidade no recebimento, o que impede que recebam em safras que não apresentaram indicações de impropriedade; muitas notificações foram enviadas para as extintas Delegacias Federais do Desenvolvimento Agrário, onde agricultores tiveram recursos encaminhados e devolvidos, dificultando os recursos por parte dos agricultores (peça 11, p. 42-48) .
Com base nessas questões, a SAP procurou obter as seguintes manifestações da Conjur: se existe a possibilidade de escusar a notificação da devolução dos recursos dos beneficiários que foram identificados com indícios de desconformidades de safras antigas em razão do tempo decorrido; se a edição de nova portaria restabelecendo as comissões estaduais e nacional convalidaria as análises realizadas pelas comissões extintas; qual a orientação para casos de agricultores que possuem o benefício bloqueado por algum indício identificado em safras anteriores e não conseguem acessar o GS em safras subsequentes (peça 11, p. 46-47) . A SAP não noticiou se houve resposta da Conjur para essas indagações.
Cabe ressaltar que um dos requisitos ao acesso do GS é a apresentação da Declaração de Aptidão ao Pronaf (DAP) , instrumento este utilizado para o acesso a diversos programas e políticas públicas direcionadas a agricultores familiares.
As DAPs emitidas pelo governo federal de 2007 a julho de 2017 integraram o escopo da auditoria de conformidade realizada pelo TCU, no período de 21/9/2017 a 28/2/2018, no âmbito do TC Processo 012.700/2017-7. 
O objetivo daquela auditoria foi verificar a conformidade da DAP, segundo critérios definidos na Lei 11.326/2006 e Portarias da Sead, por meio de cruzamento de dados, da análise dos controles internos na emissão das declarações e do acompanhamento do controle social, bem como mensurar o montante de recursos públicos destinados à agricultura familiar aplicados em beneficiários com indícios de irregularidades. Na avaliação feita nessa auditoria, considerou-se onze programas federais, entre eles o Programa Garantia-Safra (GS) .
Os cruzamentos de dados realizados naquela fiscalização apontaram diversas ocorrências, sendo 1.335.852 ocorrências advindas de tipologias de alto risco. O dano potencial identificado em relação ao GS foi de R$ 412 milhões, cerca de 9% do valor acessado no programa no período avaliado. As principais causas identificadas foram: a regulamentação insuficiente do processo de emissão pela SAF/Sead; a falta de treinamento para os agentes emissores; as deficiências no sistema de gerenciamento do processo de emissão de DAP; insuficiência dos controles prévios à emissão desta declaração.  
O trabalho resultou no Acórdão 1197/2018-TCU-Plenário (Ministro André de Carvalho) com determinações à então Sead para suspender as DAPs com suspeita de irregularidades, apurar os fatos desses casos suspeitos, reativando ou cancelando as DAPs suspensas, conforme o caso, e concluir a apuração do dano. Também determinou a esse órgão que promovesse procedimentos de validação das informações constantes na DAP, utilizando para isso cruzamento de dados com outros sistemas do governo federal, bem como várias medidas visando ao aprimoramento do controle sobre esse instrumento.
Recentemente, a Secex AgroAmbiental promoveu o monitoramento do Acórdão 1197/2018-TCU-Plenário, no âmbito do TC Processo 018.496/2018-0, porém a proposta desta unidade técnica aguarda pronunciamento do ministro-relator André Luís de Carvalho.
Destaca-se desse trabalho de monitoramento, as análises das ações promovidas para o atendimento ao item 9.6 do Acórdão 1197/2018, o qual determinou à então Sead que promovesse e concluísse a apuração dos danos decorrentes de concessão indevida de 640.460 DAPs. A instrução técnica da Secex AgroAmbiental registrou as dificuldades enfrentadas pelo órgão responsável pela política pública de aferir se houve as irregularidades devido a situação econômica e social do público-alvo e ao largo lapso temporal desde a emissão das DAPs. Também evidenciou os esforços da Secretaria de Agricultura Familiar e Cooperativismo (SAF) , atualmente vinculada ao Mapa, para cumprir a deliberação.
Diante do ônus de se buscar a apuração e o ressarcimento daqueles casos identificados pelo TCU, esta unidade técnica proferiu os seguintes comentários na instrução de peça 45 do TC Processo 018.496/2018-0:
Ademais, há que se considerar o custo-benefício para a Administração Pública tanto da apuração como do efetivo ressarcimento, no caso de comprovação dos indícios de irregularidades apontados pela auditoria do Tribunal.
Nesse sentido, o estudioso do direito público Jorge Ulisses Jacoby Fernandes afirma que o princípio do custo-benefício do controle, uma das facetas do princípio constitucional da economicidade, determina que os Tribunais de Contas não desenvolvam ações de controle cujo custo seja superior aos benefícios a serem auferidos.
Assim, resta claro que o custo dos controles não deve ser superior aos benefícios que deles se esperam; as organizações têm recursos limitados e devem priorizar sua utilização nas atividades (incluindo os controles) que agregam mais valor; no caso dos controles, os recursos devem ser investidos para mitigar os riscos mais relevantes. 
Cabe salientar que a Resolução-TCU 315/2020, que dispõe sobre a elaboração de deliberações, defende a importância de o Tribunal formular deliberações racionais e viáveis, mas também que possam culminar em resultados efetivos para a administração pública ao menor custo possível.
Além disso, a seção "Da Construção Participativa das Deliberações" dessa Resolução dispõe que há necessidade de "justificar a manutenção das propostas preliminares caso apresentadas consequências negativas ou soluções de melhor custo-benefício" (parte final do art. 15) .
Já na seção que trata de racionalização das deliberações, o inciso III do parágrafo único do art. 16 dispõe que o Tribunal poderá dispensar a formulação de deliberações se "o longo tempo decorrido comprometer a atualidade da ação de controle, não houver indícios de persistência da irregularidade e for baixa a probabilidade de repetição".
Por fim, um dos objetivos estratégicos corporativos definidos no Plano Estratégico 2019-2025 do TCU é o de aprimorar a sistemática de avaliação dos resultados do Tribunal (objetivo 71) . Assim, além de monitorar o cumprimento de suas deliberações, o TCU deve "avaliar os impactos de suas decisões na Administração Pública para que seja possível melhorar cada vez mais a qualidade dessas deliberações e os benefícios de controle delas advindos".
Ante o exposto e considerando-se as dificuldades apresentadas pela UJ, a Resolução-TCU 315/2020 e os princípios da racionalidade administrativa, efetividade, eficiência e economicidade, que devem orientar os processos de controle externo, propõe-se considerar a deliberação 9.6 "insubsistente sem reformulação da deliberação original".
O caso do item 9.1.1 do Acórdão 415/2014 assemelha-se ao mencionado acima, pois o custo e o esforço para cumpri-lo pode ultrapassar o benefício. Conforme afirmação da SAP, as notificações são onerosas e pouco efetivas, além de se tratar de público vulnerável economicamente. De acordo com os dados apresentados, somente cerca de 10% dos agricultores que os órgãos tentaram notificar, a um custo de R$ 15,43, devolveram o pagamento do benefício recebido irregularmente.
Portanto, em relação ao item 9.1.1 do Acórdão 415/2014, propõe-se o mesmo encaminhamento do TC Processo 018.496/2018-0 de considerar esse item "não mais aplicável" tornando-o insubsistente sem reformulação da deliberação original".
Em relação à deliberação do item 9.1.2 no sentido do aprimoramento dos controles sobre o GS, a SPA informou que a Medida Provisória em curso irá reestruturar o GS e disporá sobre medidas de controle, como o cruzamento de dados, e punitivas. A integração do novo sistema informatizado do GS com outros sistemas também representa importante iniciativa de controle. 
O mencionado acordo de cooperação técnica foi firmado entre o TCU e o extinto MDA em novembro de 2015, com duração de cinco anos, com a finalidade de intercambiar informações e base de dados entre as partes e, em especial a concessão de acesso e o fornecimento periódico ao TCU de base de dados do GS, da DAP e do Sistema de Informações Gerenciais do Crédito Fundiário (SIG/CF) e outros programas daquele ministério, bem como concessão de acesso ao MDA ao LabContas (peças 12 e 13 do TC Processo 031.323/2015-4) .  
A partir desse acordo o TCU vem auxiliando os órgãos gestores do GS, atualmente o Mapa, no cruzamento de informações com outros bancos de dados para verificar a conformidade do enquadramento dos inscritos com os critérios legais, de forma a contribuir para que o pagamento seja realizado somente para famílias que estejam incluídas no público alvo definido. 
Nos últimos anos, a SecexAgroAmbiental realizou cruzamento de dados para as Safras 2015/2016, 2016/2017, 2018/2018, 2018/2019 e está em andamento o da safra 2019/2020. Foi autuado para isso o processo de acompanhamento TC Processo 013.596/2018-7. De acordo com instrução desta unidade técnica (peça 56 do TC Processo 013.596/2018-7) , nos exercícios de 2016 a 2019, foram bloqueados valores que somam R$ 185 milhões. Ainda segundo essa instrução, os gestores do GS não vêm conseguindo o acesso aos bancos de dados do governo federal para a realização dos cruzamentos e que a parceria do TCU seria importante até a implantação do "ConectaGOV" pelo Ministério da Economia, que interligará todos os sistemas de processo eletrônico do Poder Executivo Federal.
Diante dos resultados já alcançados pelos cruzamentos do TCU, da incapacidade do órgão gestor do GS de realizar este trabalho neste momento e do risco de potenciais prejuízos ao erário, a prorrogação do acordo de cooperação, que venceu em novembro/2020, deve ocorrer conforme revelou os dirigentes desta Secex.
Alguns progressos de controles sobre o GS já podem ser observados, como a inclusão de uma página no site do Mapa com várias informações sobre o GS, tais como:  normativos, detalhamento da inscrição, aportes financeiros, dados sobre pagamentos, relatórios públicos de implementação do programa, como relatório diário de recebimento de DAP-e, listagem de agricultores inscritos com DAP-e, listagem de agricultores desclassificados pelos requisitos de participação do GS, listagem de agricultores homologados pelo CMDRS, listagem de agricultores desclassificados pelo CMDRS, listagem de agricultores inscritos fora da cota do município, listagem de agricultores com boletos gerados, relatório quantitativo de implementação por município, entre outras ou seja, há divulgação importantes que possibilitam o controle social do programa.
No âmbito do processo de monitoramento TC Processo 018.496/2018-0, já mencionado nesta instrução, a SAF informou que pretende implantar duas frentes de atuação para aprimoramento do controle: Cruzamento dos dados da DAP no âmbito da plataforma GovData do Ministério da Economia; implementação do Cadastro da Agricultura Familiar (CAF) , que realizará os cruzamentos críticos no momento de inscrição do beneficiário nas seguintes bases de dados: CNIS, SISOBI, RAIS/CAGED e CAR. Outras rotinas ex-post também serão utilizadas como forma de identificar potenciais registros indevidos, envolvendo o CADÚnico e Renavam, por exemplo.
Segundo a instrução desta unidade técnica naquele processo, o CAF implantado permitirá que seja realizada triagem pelo agente emissor de DAP a fim de verificar os dados do postulante em outras bases de dados do governo federal. Essa medida terá impacto positivo no controle do GS, já que a DAP é pré-requisito para o programa. A implantação do CAF será monitorada no TC Processo 018.496/2018-0. 
Considerando as medidas já adotadas pela SPA visando ao aprimoramento dos controles do GS e as ações de monitoramento que seguirão no âmbito do TC Processo 018.496/2018-0, sugere-se que a deliberação 9.1.2 seja considerada "em cumprimento".
Sobre a recomendação do item 9.2.1 no sentido de implantar medidas de qualificação dos Conselhos Municipais de Desenvolvimento Rural Sustentável (CMDRS) para a análise do perfil dos beneficiários, houve a inciativa do Mapa de estabelecer parceria com a Enagro visando ao desenvolvimento de programas de formação e educação continuada dos membros desses conselhos e a implementação de cursos em janeiro de 2021 (peça 11, p. 21) .
Foi elaborado plano de curso de qualificação dos CMDRS visando qualificar aproximadamente 2.600 conselheiros nos estados da região Nordeste com carga horária de 12 horas (peça 11, p. 94-98) .
Nesse sentido, as iniciativas tomadas pela SPA indicam o interesse em antender a recomendação, devendo o item 9.2.1 ser considerado "em mplementação.
Quando à recomendação contida no item 9.2.2 para que o órgão federal responsável pelo GS adotasse medidas de estímulo ao acompanhamento da inscrição no programa e do histórico do produtor pelos órgãos locais de assistência técnica, a SPA informou que disponibilizou canal on line para consulta pública da inscrição do GS. 
Figura 2: Consulta de beneficiários por safra

Essa medida tomada pela SPA é suficiente para considerar "implementada" a recomendação do item 9.2.2.
III.2 - 		9.1. determinar ao Ministério do Desenvolvimento Agrário que:
	9.1.3. institua, de modo a cumprir o princípio da transparência, metodologias formais e rotinas de trabalho para cálculo da previsão de gastos para inclusão nos PPAs e PLOAs.
Situação que levou à proposição da deliberação 
O relatório de auditoria operacional destacou a insuficiência do orçamento público para cobrir o programa GS, necessitando de créditos orçamentários adicionais, o que demonstra a necessidade do aperfeiçoamento dos instrumentos de previsão orçamentária. 
A equipe de auditoria identificou que a abertura de créditos suplementares e extraordinários atingiu, em 2012, o valor 382% maior que o previsto na Lei Orçamentária Anual (LOA) , conforme ilustra o gráfico a seguir constante no relatório do TCU:
Gráfico 1 - Reforço de Dotação Orçamentária (%) em relação ao Projeto de LOA encaminhado ao Congresso Nacional.

Fonte: Gráfico confeccionado pela equipe de auditoria do TCU a partir de dados do SIOP e do SIGPLAN.
Segundo o relatório de auditoria, a continuidade dos constantes déficits em relação ao limite anualmente autorizado no orçamento poderia representar um risco de sustentabilidade financeira do Fundo, além de comprometer a transparência fiscal, uma vez que as previsões de despesas estão constantemente subestimadas nos orçamentos anuais.
A principal causa da situação encontrada foi à falta de sistematização de rotina para apuração dos valores para inclusão no PPA e orçamentos anuais, cálculo da sinistralidade e avaliação do risco financeiro do Fundo Garantia Safra baseados em metodologia atuarial e em dados estatísticos e/ou estudos conduzidos pelo MDA.
Essa situação levou à determinação do item 9.1.3 no sentido de instituir metodologias e rotinas para o cálculo da previsão de gastos nos orçamentos anuais e plurianuais.
Como benefícios esperados na adoção dessas medidas, registrou-se a adequação dos valores previstos no PPA e nos orçamentos anuais do Garantia Safra à real necessidade de recursos para pagamento dos beneficiários, utilizando-se de metodologias válidas.
Providências adotadas pelos gestores
Segundo a SPA, a Medida Provisória em curso irá alterar o GS. Atualmente, o programa concede o benefício vinculado à perda de produção, o que inviabiliza a previsão dos gastos. Com a MP, a União contribuirá com R$ 468 milhões anuais, valor esse congelado até 2024, que será dividido em 1,3 milhão de cotas, no valor de R$ 360,00 cada. Também, o benefício estará condicionado à adesão de pacote mínimo tecnológico que estará vinculado a janelas de plantio e acesso a assistência técnica e extensão rural (Ater) (peça 11, p. 19) . 
Análise
A solução pensada pelo Mapa para a previsão do valor real necessário ao programa no PPA e PLOAs de congelar a contribuição da União até 2014 parece ser suficiente para evitar créditos orçamentários suplementares, porém depende ainda da aprovação da Medida Provisória. Também, o condicionamento do programa à assistência técnica possibilita que os riscos de perdas diminuem com a adoção de boas práticas culturais e de tecnologias adequadas.
Em razão da medida depender da aprovação do normativo, deve-se considerar o item 9.1.3 "em cumprimento". 
III.3 - 		9.1. determinar ao Ministério do Desenvolvimento Agrário que:
	9.1.4. estabeleça cronograma de ações destinadas a retirar os agricultores do risco climático, a exemplo de iniciativas que configurem melhora das condições de plantio ou a introdução de novas tecnologias no Zoneamento Agrícola de Risco Climático, de modo a cumprir o disposto no art. 3º, inciso XI, do Decreto 4.962/2004;
9.1.5. institua mecanismos de divisão de responsabilidades entre as três esferas do poder federativo, definindo as ações de estímulo à disseminação de tecnologias de convivência com o semiárido, associadas ao benefício Garantia Safra, de modo a cumprir o art. 6ºA da Lei 10.420/2002;
9.1.6. desenvolva mecanismos de controle para a participação obrigatória dos beneficiários em programas de capacitação e profissionalização como condição para receberem o benefício, de modo a cumprir o disposto no art. 10, parágrafo único, da Lei 10.420/2002;
9.1.7. desenvolva mecanismos de estímulo à prestação de assistência técnica e extensão rural aos beneficiários do Garantia Safra, bem como de planejamento conjunto com entidades que prestam esse serviço, de modo a dar sustentabilidade às suas atividades econômicas e melhorar as condições de convivência com o semiárido, a fim de cumprir o art. 6ºA da Lei 10.420/2002;
9.1.9. estabeleça cronograma para o provimento de meios de acesso dos produtores beneficiários do Garantia Safra aos serviços de assistência técnica, de modo a implantar opções tecnicamente viáveis para o desenvolvimento de atividades economicamente sustentáveis, a exemplo de novas tecnologias de cultivo, culturas e cultivares adaptadas ao semiárido, armazenamento de água e irrigação.
Situação que levou à proposição da deliberação 
O relatório de auditoria revelou que não havia ações estruturantes suficientes do poder público visando modificar a condição econômica dos agricultores e de convivência com o semiárido e evitar a dependência em relação aos recursos do GS. 
Verificou-se que o programa não continha cronograma de ações destinadas a retirar os agricultores do risco climático, tampouco havia associação ou ao menos estímulo ao pagamento do benefício mediante à melhora das condições de plantio ou à introdução de novas tecnologias no Zoneamento Agrícola de Risco Climático (item 9.1.4) .
No que se refere à divisão de responsabilidades das três esferas do poder federativo - Governo Federal, estados e municípios -, verificou-se, na auditoria, que havia positivo envolvimento e comprometimento na operacionalização do cadastramento dos agricultores, na seleção e no pagamento dos benefícios, porém não existia divisão de competências definidas para ações de estímulo à disseminação de tecnologias de convivência com o Semiárido (9.1.5) .
Também revelou a auditoria que não havia avaliação por parte dos gestores quanto ao cumprimento do §3º do art. 10 da Lei 10.420/2002, o que acarretava o recebimento do benefício pelos agricultores familiares sem a participação obrigatória em programas de capacitação e profissionalização. Não havia, no extinto MDA, mecanismos de controle das informações necessárias ao cumprimento do estabelecido no normativo, quais sejam: municípios que possuem programa de capacitação reconhecido pelo Poder Público (seja ele Estadual, Municipal ou Federal) e quais agricultores estão participando desses programas (item 9.1.6) .
Segundo a auditoria do TCU, a assistência técnica prestada aos beneficiários era insuficiente, tanto sob o ponto de vista quantitativo como qualitativo, o que influenciava negativamente a convivência dos produtores com o semiárido. O conhecimento técnico produzido pela Embrapa, órgãos de pesquisa e extensão regionais e organizações não governamentais não era sistematizado nem potencializado de forma a tornar as várias experiências dispersas em uma ação institucionalizada pelo GS, tornando-se assim passível de maior aplicação (item 9.1.7) .
Enfim, não havia ações no GS destinadas a retirar os agricultores do risco climático, nem qualquer associação do pagamento do benefício mediante a melhora das condições de plantio ou a introdução de novas tecnologias no Zoneamento Agrícola de Risco Climático. Essa situação encontrada resultou nas determinações dos itens 9.1.4, 9.1.5, 9.1.6 e 9.1.7.
Como benefícios esperados com as determinações contidas nesses itens, a equipe apontou a melhora gradativa da situação econômica e social dos agricultores em situação de risco, com estabelecimento de condições de convivência com o Semiárido e geração de renda sustentável, bem como a criação de possibilidade de elevação da condição dos beneficiários do GS ao status de produtores rurais com possibilidades inclusive de acesso ao crédito.
Também, foi observado, na auditoria, que as culturas indicadas no marco regulatório do GS (feijão, milho, arroz, mandioca ou algodão) como condição de acesso ao benefício serviam como estímulo a práticas contrárias ao preconizado pela pesquisa agropecuária, pois não possuíam indicação técnica para o seu cultivo na maior parte dos municípios do semiárido. Essa situação levava ao risco de quebras de safra e ampliava a dependência dos agricultores em relação ao GS. 
Essa constatação levou às deliberações dos itens 9.1.8 e 9.1.9, sendo que a primeira já foi considerada cumprida pelo Acórdão 803/2018-TCU-Plenário.
O benefício esperado para a deliberação do item 9.1.9 é a adaptação dos beneficiários do Garantia Safra à utilização de técnicas viáveis para o Semiárido de forma que seja minimizada a possibilidade de perda dos plantios e a dependência econômica do benefício.
Providências adotadas pelos gestores
A SPA alegou que pretende atender as deliberações dos itens 9.1.4, 9.1.5, 9.1.6, 9.1.7 e 9.1.9 por meio da Medida Provisória em tramitação que irá reestruturar o GS. 
Análise
Por meio de contato telefônico com o coordenador-geral operacional do GS, em 4/12/2020, obteve-se a informação de que a Medida Provisória em curso é de iniciativa conjunta do Mapa e do Ministério da Economia (ME) e que, atualmente, essa proposta de norma encontra-se no ME aguardando a aprovação e prosseguimento.
O texto dessa Medida Provisória mencionado na nota técnica da SPA indica que o GS passará a se chamar Benefício da Agricultura Familiar Sustentável e será concedido aos agricultores que aderirem ao Fundo da Agricultura Familiar Sustentável (FAFS) . Serão despesas desse fundo o pagamento do benefício, a prestação e a fiscalização dos serviços de Assistência Técnica e Extensão Rural (Ater) , elaboração de pesquisas, estudos e consultorias aplicadas às comunidades rurais, capacitação e treinamento, estímulo ao associativismo e comercialização dos produtos (peça 11, p. 20-21) .
Ainda segundo essa proposta de normativo, os agricultores que aderirem ao FAFS serão obrigados a plantar a área ou praticar a pecuária conforme as indicações do órgão gestor a partir de pesquisa e orientação técnica, bem como participar de programas de Ater e atender as recomendações de plantio e manejo agropecuários.
Caso o programa seja reestruturado nos moldes propostos pelo Mapa e essa Medida Provisória venha a ser efetivada, os itens desse tópico serão atendidos. Assim, os itens 9.1.4, 9.1.5, 9.1.6, 9.1.7 e 9.1.9 devem ser considerados "em cumprimento".
III.4 - 	9.1. determinar ao Ministério do Desenvolvimento Agrário que:
	9.1.12. compatibilize os dados físicos e financeiros do programa nas peças orçamentárias dos próximos exercícios, de modo a proporcionar equilíbrio financeiro ao fundo e dar previsibilidade ao orçamento definido na LOA de cada exercício, em conformidade com o princípio da transparência.
Situação que levou à proposição da deliberação
Segundo a auditoria do TCU, a análise da execução físico-financeira do GS demonstrou falhas no planejamento e controles dos resultados orçamentários. Os dados do Sistema de Informações Gerenciais e de Planejamento do Plano Plurianual (Sigplan) e do Sistema Integrado de Planejamento e Orçamento (Siop) , do exercício 2008 até 2012, exercícios em que o sistema esteve ativo, indicam que as metas físicas não foram observadas e que os resultados físicos e financeiros eram incompatíveis. O gráfico a seguir ilustra essa situação:
Gráfico 2 - Rendimento Físico e Financeiro da Ação Contribuição ao Fundo Garantia Safra

Fonte: Gráfico confeccionado pela equipe de auditoria do TCU a partir de dados do Sigplan e do SIOP - exercícios 2008 a 2013. 
	Como consequência dessa situação, a equipe do TCU alegou que a União tem, em praticamente todos os exercícios, excedido o valor estimado de gastos do Governo Federal enviado ao Congresso no PLOA. 
Em razão disso, o TCU determinou a adoção de medida visando ao equilíbrio financeiro ao fundo e à previsibilidade ao orçamento, conforme item 9.1.12.
Como benefício esperado, a equipe apontou a melhoria do controle interno, externo, e social das atividades e objetivos do programa, com uma maior transparência na coleta e tratamento dos dados orçamentários, bem como a promoção de maior equilíbrio financeiro do Fundo Garantia Safra.
Providências adotadas pelos gestores
Sobre o item 9.1.12, a SPA alegou que a deliberação será atendida também pela MP em tramitação. O texto do art. 6º da minuta da norma dispõe que o FAFS será composto por contribuição do agricultor (até 5% do benefício) , do município (11% dos benefícios anuais para o município) , do estado (22% dos benefícios anuais) e da União (72% da previsão anual das cotas totais disponíveis para o benefício) (peça 11, p. 21) .
Análise
Da mesma forma que o tópico III.3, o atendimento à determinação depende da aprovação da Medida Provisória. Assim, o item 9.1.12 deve ser considerado "em cumprimento".
III.5 - 	9.2.3. conforme boas práticas definidas no Cobit 4.1, objetivo de controle AI2.7 e AI6.5, adote providências para:
9.2.3.1. desenvolver dicionário de dados compatível com o modelo de dados dos sistemas do Garantia Safra, de modo a tornar mais eficientes as manutenções evolutiva e corretiva dos sistemas, melhorando o entendimento das equipes envolvidas;
9.2.3.2. carregar na base de dados do Garantia Safra todas as informações históricas da folha de pagamento;
9.2.3.3. desenvolver relatórios gerenciais que diminuam o acesso direto às bases de dados por desenvolvedores e membros da equipe de banco de dados;
Situação que levou à proposição da deliberação
A equipe do TCU realizou análise do Dicionário de Dados das bases do Pronaf e do GS e constatou que não há definição clara sobre os elementos de dados, ou seja, não existe descrição semântica de cada campo das tabelas de dados. 
A equipe constatou ainda que não havia controle das informações históricas sobre a folha de pagamento do Garantia Safra, dentro dos sistemas de informação e em suas bases de dados. Na base de dados solicitada, observou-se diferenças na quantidade de registros apresentada oficialmente pelo MDA e o que se encontra armazenado na base de dados.
Como consequência, há dificuldades de manutenção dos bancos de dados do Programa e de se obter relatórios gerenciais do seu funcionamento. Ocorre também a ausência de associação de significados dos termos utilizados, o que faz com que a informação fique no domínio restrito de alguns profissionais da área de banco de dados, havendo o risco de perda de informações na falta deles.
Diante disso, o TCU recomendou a adoção de boas práticas, com base no Cobit 4.1, objetivos de controle AI2.7 e AI6.5) , conforme item 9.2.3 e subitens.
Providências adotadas pelos gestores
A SPA pretende atender às recomendações do item 9.2.3.1 com a Medida Provisória em andamento, que prevê a criação de novo sistema de gerenciamento, cuja solicitação já foi realizada à Coordenação-Geral de Tecnologia e Informática - CGTI do Mapa, levando em consideração o apontamento desta recomendação. Para operacionalização do Programa foi pensado um Sistema Operacional de Gerenciamento, composto pelos seguintes módulos: 1 - Inscrição, 2 - Seleção, 3 - Homologação, 4 - Adesão, 5 - Monitoramento, 6 - Fiscalização, 7 - Pagamento e 8 - Gerenciamento de Perfis. Este está sendo criado de forma modular, tendo já sido criado o fluxo do primeiro módulo, conforme fluxograma (12269753) (peça 11, p. 21 e 22) .
Quanto ao item 9.2.3.2, a SPA informou que foi implementado, em dezembro de 2018, o módulo de Folha de Pagamento no Sistema de Gerenciamento do GS, onde todas as folhas de pagamento geradas a partir da safra 2007/2008 encontram-se disponibilizadas no SGGS. O acesso a este módulo é restrito, por meio do link http://garantiasafra.mda.gov.br/garantiasafra/FolhaPagamento/Template/home.aspx (peça 11, p. 22) .
Sobre o item 9.2.3.3, foi revelado que já existem no Sistema de Gerenciamento do GS os relatórios gerenciais no link: https://www.gov.br/agriculctura/pt-br/assuntos/politica-agricola/garantiasafra/relatorios-publicos-de-implementacao-do-garantia-safra
Análise
Em relação ao primeiro item, o atendimento à recomendação depende da aprovação da Medida Provisória. Assim, o item 9.2.3.1 deve ser considerado "em implementação".
Para a recomendação de inserção de informações históricas da folha de pagamento no banco de dados do GS, houve o atendimento a partir da implementação de módulo específico e a disponibilização das folhas a partir da safra 2007/2008.

Assim, o item 9.2.3.2 deve ser considerado "implementado".
Quanto à última recomendação, a notícia de que já existem os relatórios gerenciais no Sistema de Gerenciamento do GS abertos ao público atende a deliberação, ou seja, o item 9.2.3.3 deve ser considerado "implementado".
IV - BENEFÍCIOS DAS AÇÕES DE CONTROLE EXTERNO
Entre os benefícios do exame deste processo de monitoramento, pode-se mencionar, além da expectativa de controle por parte do gestor de uma maneira ampla, também maior segurança na aplicação de recursos públicos do Garantia-Safra a somente agricultores que se enquadrem nos requisitos estabelecidos nos normativos do programa. 
V - CONCLUSÃO
Neste monitoramento foi realizada a análise do atendimento das deliberações prolatadas nos itens 9.1 e 9.2 do Acórdão 451/2014-TCU-Plenário.
As medidas adotadas para o atendimento às deliberações foram informadas na Nota Técnica 107/2020/CGOGS/DEGER/SPA/MAPA (peça 11, p. 18-23) e nas demais documentações acostadas (peça 11, p. 24-114) .
O quadro abaixo sintetiza o estágio de atendimento de cada um dos itens do Acórdão 451/2014-TCU-Plenário. 
  Tabela 2: Grau de atendimento das deliberações do Acórdão 451/2014-TCU-Plenário
	Deliberações
	Cumprida / Implementada
	Em cumprimento / Em implementação
	Não mais Aplicável Insubsistente
	Não cumprida / Não Implementada

	9.1.1
			X
	
	9.1.2
		X
		
	9.1.3
		X
		
	9.1.4
		X
		
	9.1.5
		X
		
	9.1.6
		X
		
	9.1.7
		X
		
	9.1.8*
	X
			
	9.1.9 
		X
		
	9.1.10*
	X
			
	9.1.11*
	X
			
	9.1.12
		X
		
	9.2.1 
		X
		
	9.2.2 
	X
			
	9.2.3.1
		X
		
	9.2.3.2
	X
			
	9.2.3.3
	X
			
	9.2.4*
	X
			
	Quantidade
	7
	10
	1
	0

	Percentual
	38,9 %
	55,55%
	5,55%
	0%

 *considerados cumpridos/implementados pelos Acórdãos 21/2015 e 803/2018 (ambos do Plenário) 
Da tabela acima, percebe-se que há medidas da SPA para o cumprimento ou implementação de todos os itens do Acórdão 451/2014-TCU-Plenário, o que demonstra o esforço no aperfeiçoamento dessa política pública. No entanto, há necessidade de novas ações de monitoramento em relação aos itens em cumprimento.
VI - PROPOSTA DE ENCAMINHAMENTO
Diante do exposto, com fulcro no art. 43, inciso I, da Lei 8.443/1992 c/c o art. 250, incisos II e III do RITCU, submetem-se os autos à consideração superior propondo:
I - considerar, em relação ao Acórdão 451/2014-TCU-Plenário:
 "implementadas" as recomendações dos itens 9.2.2, 9.2.3.2 e 9.2.3.3; 
 "em cumprimento" as determinações constantes dos itens 9.1.2, 9.1.3, 9.1.4, 9.1.5, 9.1.6, 9.1.7, 9.1.9 e 9.1.12 e "em implementação" as recomendações dos itens 9.2.1 e 9.2.3.1;
 "não mais aplicável" e tornar insubsistente sem reformulação da deliberação original a determinação constante do item 9.1.1, de acordo com os subitens 32.5.6. e 63.3 dos Padrões de Monitoramento, anexo à Portaria Segecex 27/2009;
II -	informar ao Ministério da Agricultura, Pecuária e Abastecimento (Mapa) do acórdão que vier a ser proferido, destacando que o relatório e o voto que fundamentam a deliberação ora encaminhada podem ser acessados por meio do endereço eletrônico www.tcu.gov.br/acordaos;
III -	autorizar a SecexAgroAmbiental a proceder novo monitoramento das deliberações prolatadas nos itens 9.1.2, 9.1.3, 9.1.4, 9.1.5, 9.1.6, 9.1.7, 9.1.9, 9.1.12, 9.2.1 e 9.2.3.1 do Acórdão 451/2014-TCU-Plenário;
IV -	apensar este processo ao processo originário TC Processo 015.741/2013-3, nos termos do inciso II, do art. 5º da Portaria-Segecex 27/2009 c/c inciso I, do art. 169 do Regimento Interno/TCU."
É o Relatório.

não há

Não atuou.

MONITORAMENTO. AUDITORIA DE NATUREZA OPERACIONAL. AVALIAÇÃO DOS MECANISMOS DE MITIGAÇÃO DE RISCOS DA ATIVIDADE AGROPECUÁRIA ADOTADOS PELO GOVERNO FEDERAL, EM ESPECIAL OS QUE DIZEM RESPEITO AO FUNDO GARANTIA-SAFRA (FGS). CUMPRIMENTO PARCIAL. CONTINUIDADE DO MONITORAMENTO. CIÊNCIA AOS INTERESSADOS.

MONITORAMENTO (MON)

Secretaria de Controle Externo da Agricultura e do Meio Ambiente (SecexAmb).

Trago à apreciação deste Colegiado estes autos que tratam de Monitoramento das deliberações prolatadas nos itens 9.1 e 9.2 do Acórdão 451/2014-TCU-Plenário (Relator: Ministro José Múcio Monteiro) , a seguir transcrito:
VISTOS, relatados e discutidos estes autos de auditoria de natureza operacional realizada no Ministério do Desenvolvimento Agrário (MDA) , com o objetivo de avaliar a eficácia da Ação 0359 - Contribuição para o Fundo Garantia Safra do Governo Federal na mitigação de riscos na agricultura.
	ACORDAM os Ministros do Tribunal de Contas da União, reunidos em Sessão Plenária, ante as razões expostas pelo Relator e com fundamento no art. 43, inciso I, da Lei 8.443/1992, c/c o art. 250, incisos II e III, do Regimento Interno do TCU, em:
9.1. determinar ao Ministério do Desenvolvimento Agrário que:
9.1.1. proceda à análise dos casos de beneficiários que não se enquadram nos critérios de seleção, identificados no cruzamento de dados com os sistemas Renavam, Siape, Sisobi, Rais e SNCR com o Sistema de Gerenciamento do Garantia Safra e, em caso de confirmação das irregularidades, promova a exclusão dos beneficiários e empreenda os esforços necessários para a restituição das indenizações, atualizadas monetariamente, com fundamento no art. 5º, incisos VI, VII e IX, do Decreto 4.962/2004;
9.1.2. estabeleça rotinas destinadas a melhorar os controles internos do programa, de modo a viabilizar o cumprimento do art. 10 da Lei 10.420/2002, a exemplo do cruzamento automático de dados dos beneficiários com os sistemas Renavam, Siape, Sisobi, Rais e SNCR nos sistemas de controle do Garantia Safra ou de emissão da Declaração de Aptidão do Pronaf - DAP, entre outros julgados importantes para coibir fraudes e prejuízos, e mecanismos de responsabilização das pessoas que prestarem informações falsas para atender aos requisitos de acesso ao programa;
9.1.3. institua, de modo a cumprir o princípio da transparência, metodologias formais e rotinas de trabalho para cálculo da previsão de gastos para inclusão nos PPAs e PLOAs;
9.1.4. estabeleça cronograma de ações destinadas a retirar os agricultores do risco climático, a exemplo de iniciativas que configurem melhora das condições de plantio ou a introdução de novas tecnologias no Zoneamento Agrícola de Risco Climático, de modo a cumprir o disposto no art. 3º, inciso XI, do Decreto 4.962/2004;
9.1.5. institua mecanismos de divisão de responsabilidades entre as três esferas do poder federativo, definindo as ações de estímulo à disseminação de tecnologias de convivência com o semiárido, associadas ao benefício Garantia Safra, de modo a cumprir o art. 6ºA da Lei 10.420/2002;
9.1.6. desenvolva mecanismos de controle para a participação obrigatória dos beneficiários em programas de capacitação e profissionalização como condição para receberem o benefício, de modo a cumprir o disposto no art. 10, parágrafo único, da Lei 10.420/2002;
9.1.7. desenvolva mecanismos de estímulo à prestação de assistência técnica e extensão rural aos beneficiários do Garantia Safra, bem como de planejamento conjunto com entidades que prestam esse serviço, de modo a dar sustentabilidade às suas atividades econômicas e melhorar as condições de convivência com o semiárido, a fim de cumprir o art. 6ºA da Lei 10.420/2002;
9.1.8. institua mecanismos para desestimular o plantio de culturas não aconselhadas pela pesquisa agropecuária nacional e, ao mesmo tempo, ofereça estímulo e opções de cultivos e de práticas agronômicas adaptadas ao semiárido, disponibilizadas pela pesquisa agropecuária nacional;
9.1.9. estabeleça cronograma para o provimento de meios de acesso dos produtores beneficiários do Garantia Safra aos serviços de assistência técnica, de modo a implantar opções tecnicamente viáveis para o desenvolvimento de atividades economicamente sustentáveis, a exemplo de novas tecnologias de cultivo, culturas e cultivares adaptadas ao semiárido, armazenamento de água e irrigação;
9.1.10. desenvolva indicadores de desempenho que traduzam as diretrizes constantes da Lei 10.420/2002, quais sejam "garantia de condições mínimas de sobrevivência após eventos severos de seca ou excesso hídrico" e "melhoria das condições de convivência com o semiárido", contendo, no mínimo, rotinas e fontes de coleta de dados; planos de metas de curto, médio e longo prazo; e rotinas de revisão de estratégias em conformidade com os resultados desses indicadores;
9.1.11. realize estudo destinado à implantação de padrões mínimos de atendimento ao beneficiário do Garantia Safra, promovendo ainda a implantação de rotinas de trabalho para a aferição da qualidade dos serviços e produtos oferecidos pelos operadores do programa (prefeituras, sindicatos, etc.) , bem como os índices de satisfação dos usuários;
9.1.12. compatibilize os dados físicos e financeiros do programa nas peças orçamentárias dos próximos exercícios, de modo a proporcionar equilíbrio financeiro ao fundo e dar previsibilidade ao orçamento definido na LOA de cada exercício, em conformidade com o princípio da transparência.
9.2. recomendar ao Ministério do Desenvolvimento Agrário que:
9.2.1. institua medidas de curto, médio e longo prazo para qualificação da atuação dos Conselhos Municipais de Desenvolvimento Rural Sustentável (CMDRS) , a exemplo de programas de formação e educação continuada de seus membros, estímulos à integração com os órgãos locais e municipais e disseminação de boas práticas, entre outras consideradas adequadas pelo Comitê Gestor do Garantia Safra;
9.2.2. institua medidas de estímulo ao acompanhamento da inscrição no programa e do histórico do produtor pelos órgãos locais de assistência técnica;
9.2.3. conforme boas práticas definidas no Cobit 4.1, objetivo de controle AI2.7 e AI6.5, adote providências para:
9.2.3.1. desenvolver dicionário de dados compatível com o modelo de dados dos sistemas do Garantia Safra, de modo a tornar mais eficientes as manutenções evolutiva e corretiva dos sistemas, melhorando o entendimento das equipes envolvidas;
9.2.3.2. carregar na base de dados do Garantia Safra todas as informações históricas da folha de pagamento;
9.2.3.3. desenvolver relatórios gerenciais que diminuam o acesso direto às bases de dados por desenvolvedores e membros da equipe de banco de dados;
9.2.4. deixe clara a natureza do Garantia Safra como um benefício, conforme define a Lei 10.420/2002, em suas peças de divulgação do programa e rotinas internas de operacionalização ou envide esforços no sentido de adaptar os normativos do programa para que a política seja definida sob a lógica de seguro rural para agricultores de baixa renda;
9.3. determinar ao Ministério do Desenvolvimento Agrário que encaminhe ao Tribunal, no prazo de 90 (noventa) dias, plano de ação contendo o cronograma para adoção das medidas necessárias à implementação das determinações constantes do item 9.1 retro, com definição dos responsáveis, prazos e atividades acerca das providências a serem tomadas;
9.4. determinar à Segecex que, em conjunto com a SecexAmbiental e a Secretaria de Soluções de Tecnologia da Informação - STI, disponibilize este acórdão, bem como o voto e o relatório que o fundamentam, além do relatório da unidade técnica, na página do Tribunal na Internet, com acesso público;
9.5. remeter cópia deste acórdão, bem como do voto e do relatório que o fundamentam, além do relatório da unidade técnica, ao Ministério do Desenvolvimento Agrário, à Empresa Brasileira de Pesquisa Agropecuária - Embrapa e às demais instituições com participação registrada na auditoria, para ciência e ampla divulgação interna junto às unidades interessadas;
9.6. autorizar a SecexAmbiental a proceder ao monitoramento das deliberações prolatadas no presente processo;
9.7. arquivar os presentes autos.
2.	Como visto, por meio do Acórdão ora monitorado o TCU apreciou auditoria de natureza operacional que teve como objetivo avaliar os mecanismos de mitigação de riscos da atividade agropecuária adotados pelo Governo Federal, em especial os que dizem respeito ao Fundo Garantia-Safra (FGS) (TC Processo 015.741/2013-3 - Relator: Minsitro José Múcio Monteiro) .
3.	A auditoria fez parte de um conjunto de trabalhos da SecexAmbiental, derivados do TC Processo 039.811/2012-3 (Relator: Ministro José Múcio Monteiro) , que estudou os mecanismos de diminuição de riscos da atividade agropecuária adotados pelo Governo Federal, quais sejam: o Programa de Subvenção ao Prêmio de Seguro Rural, o Proagro e o Garantia Safra.
4.	A Garantia Safra é um benefício destinado a agricultores familiares localizados na área de atuação da Superintendência do Desenvolvimento do Nordeste (Sudene) que sofrem perda de safra por motivo de seca ou excesso de chuvas.
5.	A auditoria detectou oportunidades de melhoria na condução do programa, detectando-se a existência de beneficiários fora do perfil requerido, insuficiência de instrumentos de previsão orçamentária da despesa, falhas na coleta e tratamento de dados estratégicos e indicadores de desempenho, insuficiência dos mecanismos de estímulo à adoção de práticas agronômicas adequadas e outras medidas de convivência do agricultor com o semiárido.
6.	No presente monitoramento a unidade técnica identificou a situação de implementação das determinações exaradas pelo Tribunal, resumida no quadro a seguir.
	Deliberações
	Implementada
	Em implementação
	Não mais Aplicável Insubsistente
	Não implementada

	9.1.1
			X
	
	9.1.2
		X
		
	9.1.3
		X
		
	9.1.4
		X
		
	9.1.5
		X
		
	9.1.6
		X
		
	9.1.7
		X
		
	9.1.8*
	X
			
	9.1.9 
		X
		
	9.1.10*
	X
			
	9.1.11*
	X
			
	9.1.12
		X
		
	9.2.1 
		X
		
	9.2.2 
	X
			
	9.2.3.1
		X
		
	9.2.3.2
	X
			
	9.2.3.3
	X
			
	9.2.4*
	X
			
	Quantidade
	7
	10
	1
	0

	Percentual
	38,9 %
	55,55%
	5,55%
	0%

7.	Em que pese o esforço da Secretaria de Política Agrícola em adotar as medidas necessárias para o cumprimento ou implementação de todos os itens do Acórdão 451/2014-TCU-Plenário (Relator: Ministro José Múcio Monteiro) , ainda há itens em cumprimento, o que demanda a continuidade do monitoramento.
8.	Quanto ao item 9.1.1 do Acórdão monitorado, concordo com a análise da unidade técnica, no sentido de que o custo e o esforço para o seu cumprimento podem ultrapassar o benefício esperado. Conforme afirmação da SAP, as notificações são onerosas e pouco efetivas, além de se tratar de público vulnerável economicamente. De acordo com os dados apresentados, somente cerca de 10% dos agricultores que os órgãos tentaram notificar, a um custo de R$ 15,43, cada, devolveram o pagamento do benefício recebido irregularmente.
9.	Portanto, o item 9.1.1 do Acórdão 451/2014-TCU-Plenário (Relator: Ministro José Múcio Monteiro) deve ser considerado não mais aplicável, tornando-o insubsistente sem reformulação da deliberação original.
10.	Ante o exposto, acolho a proposta da unidade técnica e voto no sentido de que o Tribunal adote a minuta de Acórdão que ora submeto à apreciação deste Colegiado.
TCU, Sala das Sessões Ministro Luciano Brandão Alves de Souza, em 7 de abril de 2021.
RAIMUNDO CARREIRO 
Relator